臺灣高等法院民事判決　　　　　　　　 93年度上易字第473號
上　訴　人　甲○○
訴訟代理人　李尚澤律師
被　上訴人　勝將工程有限公司
法定代理人　林進力
訴訟代理人　林健宏
上列當事人間清償借款事件，上訴人對於中華民國93年3月18日
臺灣板橋地方法院92年度訴字第2460號第一審判決提起上訴，本
院於94年8月23日言詞辯論終結，判決如下：
    主  文
上訴駁回。
第二審訴訟費用由上訴人負擔。
    事實及理由
一、被上訴人起訴主張：上訴人於民國（下同）91年5月間承攬
    伊所興建之朱崙市場模板工程代工部分，因所領工程款不足
    支付員工薪資，而陸續向伊借款新臺幣（下同）533,000元
    ，約定由後續工程款中扣回。詎上訴人自91年7月10日即未
    再進場施工，借款僅清償210,000元，尚餘323,000元迄今未
    償。又上訴人所承攬部分工程未完成拆模且品質不良，導致
    伊為修復而支出292,600元之打石工資等情，爰依消費借貸
    法律關係及民法第492條承攬工作瑕疵之費用償還請求權，
    求為命上訴人應給付伊615,600元，及自92年9月30日起至清
    償日止，按年息5%計算之利息之判決。原審判命上訴人應給
    付被上訴人323,000元及加計法定遲延利息，而駁回被上訴
    人其餘請求。被上訴人就其敗訴部分未據聲明不服，已告確
    定，而於本院聲明駁回上訴。
二、上訴人則以：伊並非被上訴人前開工程之承攬人，而係受僱
    於被上訴人，擔任前開工程之工頭，並代為點工，由伊代發
    工資予其他工人。至於被上訴人提出之借據，乃被上訴人於
    每次發放工資時，常會短發工資，惟在工人要求補發不足款
    時，則由代為點工之伊向被上訴人以借支名義領取工資，並
    在借據上簽名，以避免工人再向被上訴人請領工資，故借據
    上所示之款項並非借款，而係被上訴人應發給之工資等語，
    資為抗辯，並於本院聲明：(一)原判決不利於上訴人部分廢棄
    。(二)前開廢棄部分，被上訴人在第一審之訴及其假執行之聲
    請均駁回。
三、兩造不爭執部分：
  (一)上訴人有替被上訴人施作朱崙市場模板工程。
  (二)上訴人對於被上訴人於原審提出之借款書、一般費用請款單
    、支出證明單（見原審卷第86至89頁）之真正，以及借據的
    借款金額為533,000元均不爭執。
四、被上訴人主張上訴人於91年5月間承攬伊公司所興建之朱崙
    市場板模工程代工部分，上訴人因所領工程款不足支付其所
    僱工人工資，乃陸續向伊借款533,000元，嗣僅清償210,000
    元，尚欠323,000元迄未清償，伊自得依消費借貸法律關係
    請求上訴人返還上開借款等情；被上訴人則以前揭情詞置辯
    。經查：
  (一)按當事人主張有利於己之事實，就其事實有舉證之責任，民
    事訴訟法第277條前段定有明文。又「原告對於自己主張之
    事實已盡證明之責後，被告對其主張如抗辯其不實，並提出
    反對之主張者，則被告對其反對之主張，亦應負證明之責，
    此為舉證責任分擔之原則。」（最高法院18年上字第2855號
    判例參照）。查被上訴人就其主張上訴人向伊借用533,000
    元，已清償210,000元，尚有323,000元未獲清償等情，業據
    提出前揭借款書、一般費用請款單、支出證明單在卷佐證。
    再者，上訴人並在借款證明本票上簽立「甲○○」及另行書
    立借款書，表示確收受借款金額，此亦有上開借款證明本票
    2紙、借款書（原法院92年度促字第65401號卷第11頁、13頁
    、原審卷第87、88頁）在卷可考，且上訴人對於借據上借款
    金額為533,000元並不爭執（本院卷第82頁）。上訴人雖陳
    稱其於91年8月1日與被上訴人結算，被上訴人尚欠其工錢
    320,000元，被上訴人有再付其320,000元等情（本院卷第82
    頁），惟稽之上訴人於91年8月1日立據證明書（同前促字卷
    第8頁）中載有領款包含借款明細如下91年6月7日現金150,0
    00元正，91年6月30日到期票款20,000元正，91年6月18日借
    款60,000元正及91年6月18日領338,438元等文字，足見兩造
    間工程款及借款債權是分別記載，91年8月1日兩造會算時，
    上訴人尚積欠被上訴人借款。又91年8月1日上訴人另以暫借
    款名義收受320,000元，此亦有支出證明單（前揭促字卷第
    10頁下面）附卷足憑，倘91年8月1日兩造會算時，上訴人並
    未積欠被上訴人任何借款債務，上訴人殊無在上開支出證明
    單簽認暫借款之理，至上訴人辯以上述「暫借款」字樣係被
    上訴人事後填載云云，惟其始終未能舉證證明，自不足取。
  (二)上訴人積欠被上訴人553,000元之借款後，經被上訴人之催
    討，上訴人即於92年5月12日返還系爭借款中210,000元，此
    為兩造所不爭執，並經證人吳貢證述（原審卷第53頁）無訛
    ，信屬實在，倘上訴人於91年8月1日會算後未積欠被上訴人
    借款，上訴人何以於92年5月12日返還其中210,000元？雖上
    訴人抗辯其遭被上訴人脅迫後始交付該210,000元乙節，惟
    並未舉證證明之，自亦不足取。要之，被上訴人對於上訴人
    向其借款並交付等事實，已盡其證明之責，上訴人抗辯兩造
    間未成立消費借貸契約，始終未能盡其舉證之責，揆諸上開
    判例意旨，自應信被上訴人之主張為真實。
  (三)次按稱消費借貸者，謂當事人一方移轉金錢或其他代替物之
    所有權於他方，而約定他方以種類、品質、數量相同之物返
    還之契約；又消費借貸關係未定返還期限者，借用人得隨時
    返還，貸與人亦得定1個月以上之相當期限催告返還，此為
    民法第474條第1項、第478條後段所明文規定。查本件被上
    訴人主張兩造間就系爭借款債務有約定返還期限，惟未能舉
    證證明，自不能遽採，而上訴人已於92年8月29日收受被上
    訴人請求還款之支付命令，此有送達回證（前揭促字卷第25
    頁）在卷可考，依上開規定，應自上訴人收受該支付命令之
    翌日（92年8月30日）起屆滿1個月，即同年9月30日起始負
    給付遲延之責任。
五、綜上所述，被上訴人本於消費借貸之法律關係，請求上訴人
    給付323,000元及自92年9月30日起至清償日止按年息5%計算
    之利息，為有理由，自應准許，原審判命上訴人如數給付上
    開本息，並依職權為假執行之宣告，於法核無不合，上訴意
    旨指摘原判決不當，求予廢棄改判，為無理由，應予駁回。
六、兩造其餘攻擊防禦方法及其他未經援用之證據，經斟酌尚無
    礙於本院前述之認定，無一一論究之必要。
七、據上論結，本件上訴為無理由，判決如主文。
中　　華　　民　　國　　94　　年　　9 　　月　　6 　　日
　　　　　　　　　民事第16庭審判長法　官  黃騰耀
　　　　　　　　　　　　　　      法　官  郭松濤
　　　　　　　　　　　　　　      法　官  許文章
正本係照原本作成。
不得上訴。
中　　華　　民　　國　　94　　年　　9 　　月　　12　　日
　　　　　　　　　　　　　　　　　書記官  陳明俐
